【裁判字號】    98,台上,2346
【裁判日期】    980430
【裁判案由】    偽造文書
【裁判全文】
最高法院刑事判決            九十八年度台上字第二三四六號
上  訴  人  乙○○
選任辯護人  許哲嘉律師
上  訴  人  甲○○
選任辯護人  舒建中律師
上列上訴人等因偽造文書案件，不服台灣高等法院中華民國九十
七年十二月十八日第二審更審判決（九十七年度上更(一)字第三七
五號，起訴案號：台灣台北地方法院檢察署九十二年度偵字第四
０四二、八五七一號），提起上訴，本院判決如下：
    主  文
原判決關於乙○○、甲○○部分撤銷，發回台灣高等法院。
    理  由
本件原判決認定：上訴人乙○○於民國九十一年三月一日前某日
，以新台幣（下同）十五萬元之代價雇請陳友仁（所涉偽造文書
犯行為另案判決之確定效力所及，經檢察官不起訴處分確定），
並委請不知情之張姓成年男子偽造具有依特約表示用意準文書性
質之鐵製ＷＤＢ0000000Ｂ四三六六七四號車身號碼模條
一條，借用其不知情之岳母劉芷慬之八Ｎ－二五三五號賓士廠牌
Ｅ二四０型號自小客車，將前述偽造之鐵製車身號碼模條裝置其
上，連同向跳蚤市場以每本二萬元購得之空白統一發票交予陳友
仁，推由陳友仁於不詳時地依該虛偽之車身模條號碼，偽造戴姆
勒克萊斯勒公司賓士汽車原廠出廠證明書（ＷＤＢ000000
0Ｂ四三六六七四號）、基隆關稅局暖暖支局（九０）基暖總證
字第四三三一之二號進口與貨物完（免）稅證明書（車輛用）及
不知名之貿易商統一發票。九十一年三月一日，乙○○持上開偽
造文件及利用不知情之陳其明之同意，填寫汽車新領牌照申請書
，在苗栗市福麗里福麗九八號，交由設於該處之交通部公路總局
苗栗監理站辦理汽車新領牌照登記手續，而使監理機關承辦公務
員據以核發車牌號碼二Ｆ－０二一三號汽車行照及汽車車牌，足
生損害於稅務機關對汽車貨物進口關稅管理、監理機關對汽車新
領牌照發放與登記之正確性及台灣戴姆勒克萊斯勒股份有限公司
、貿易商。二、乙○○、陳友仁欲以虛偽之陳其明名義之上述二
Ｆ－０二一三號自小客車車籍借款，但陳其明信用不佳，竟意圖
為自己不法之所有，於九十一年四月九日，經不知情友人朱俊斌
之同意過戶移轉於其名下，並經朱俊斌首肯，於九十一年四月十
日持移轉朱俊斌之前述冒領之汽車車籍資料、汽車買賣合約書及
前開使公務員登載不實之陳其明汽車行照，以朱俊斌名義，在桃
園縣桃園市○○路○段一八二號，向設於該處之誠泰商業銀行股
份有限公司（下稱誠泰銀行）桃園分行借款，致誠泰銀行桃園分
行承辦行員誤信該車號車輛確實存在，陷於錯誤而核貸撥款一百
萬元，乙○○並交付其中三十萬元予陳友仁。三、乙○○復承前
概括犯意，自九十一年十一月間某日起，再向前開不詳之人購買
鐵製車身號碼模條十條，復透過跳蚤雜誌購得空白之統一發票，
又委託不詳印刷廠印製車身中柱號碼貼紙，委請綽號「老余」之
成年男子與不知情之刻印店，刻製基隆、台中關稅局承辦人職名
章王錦榮、陳錦榮及井連珍各一枚、路佳寶企業有限公司、家泰
貿易有限公司、偉太企業有限公司統一發票章各一枚、經濟部機
械工業研究所進口汽車驗訖章、行政院環保署噪音暨空氣審驗管
制章、符合排氣標準檢測章、冷煤系統檢測章各二枚、檢驗員職
名章一枚、交通部委託汎德公司代辦進口小型車牌照檢驗合格章
、編號印章各一枚及日期章六枚，並以彩色影印方式偽造「基隆
關稅局暖暖支局簽證文件專用章」、「行政院環境保護署委託工
業技術研究院機械工業研究所審驗管制章」之印文，進而偽造進
口與貨物稅完（免）稅證明書（車輛用）及汽車出廠證，且持前
開購得之統一發票，蓋用偽刻之公司大小章加以偽造後，與上訴
人甲○○共同基於犯意之聯絡，推由乙○○持偽造德國賓士汽車
公司原廠出廠證明書、進口與貨物稅完（免）稅證明書（車輛用
），以劉芷慬之上開賓士Ｅ二四０型號自小客車，並覓得陳龍溪
、袁嘉賓、李榮、張昭仁、朱明衡等不知情人頭之同意，以同一
手法，以每部車三十萬元之代價委請甲○○申領汽車牌照，甲○
○則再與孫明揚（業經判決確定）共同基於犯意之聯絡，以每部
車五萬元之價格僱請孫明揚，而由乙○○將上開偽造資料交予甲
○○，甲○○再交付孫明揚，乙○○與甲○○（下稱上訴人等二
人）、甲○○與孫明揚各自基於概括犯意聯絡，向監理機關以上
開人頭之名義填製汽車新領牌照登記書後，連續持偽造文件辦理
冒領汽車新領牌照登記手續，而使監理機關承辦公務員據以核發
車牌號碼汽車行照及汽車車牌（犯罪時間、地點、犯罪領得之車
牌、登記名義人、所使用偽造文件，詳如原判決附表一所示），
足生損害於稅務機關對汽車貨物進口關稅管理、監理機關對汽車
新領牌照發放與登記之正確性及台灣戴姆勒克萊斯勒股份有限公
司、遭冒名之貿易商路佳寶企業有限公司、家泰貿易有限公司、
偉太企業有限公司。期間，甲○○先後交付共十八萬元予孫明揚
（不含代辦應繳付之稅金）。嗣於九十一年十二月十九日，甲○
○所委請不知情之劉志銘欲向台北市監理處領取朱明衡名義汽車
新領牌照時，為警當場查獲，始未能領得汽車行照及車牌，經警
循線查知等情。因而撤銷第一審關於上訴人等二人部分之科刑判
決，改判仍論上訴人等二人以共同連續行使偽造公文書，足以生
損害於公眾及他人罪，處乙○○有期徒刑貳年；處甲○○有期徒
刑壹年陸月，減為有期徒刑玖月；並為相關從刑之宣告。固非無
見。
惟查：（一）刑事訴訟法於第二百八十七條之二規定：「法院就
被告本人之案件調查共同被告時，該共同被告準用有關人證之規
定。」係指具證人適格之共同被告於被告本人案件審判中，其所
為關於被告本人之陳述，不論對被告有利或不利，除有同法第一
百八十六條第一項所列不得令其具結之情形，法院應依第一百八
十七條至第一百八十九條之規定，使其於供前或供後具結，以擔
保其證言係據實陳述，除客觀上不能受詰問者外，並應依第一百
六十六條至第一百六十六條之七等規定踐行詰問程序，接受被告
本人或辯護人之詰問，使被告有究詰辨明該具證人適格之共同被
告現在與先前陳述之瑕疵的機會。本乎被告對於詰問權之行使具
有處分之權能，固非不可捨棄其對共同被告原供述人之反對詰問
權，然如因此逕以依共同被告身分所為陳述採為不利於被告本人
案件之證據，不惟否定共同被告於被告本人案件之證人適格，更
有害於真實發現。是以，縱然當事人陳述放棄調查共同被告之意
見，法院為發現真實，仍有補充介入調查之義務，應依職權以證
人身分訊問該共同被告，使令具結陳述，並給予被告詢問證人之
適當機會。此項具證人適格之共同被告應具結陳述，並不因被告
本人是否放棄詰問權而有不同。於該共同被告轉換為證人具結陳
述後，再比較分別調查之結果，斟酌其以共同被告及證人身分所
為之陳述，取捨採為裁判之基礎，不得逕以其依共同被告身分所
為之陳述採為認定被告犯罪事實之判斷依據。原判決採上訴人等
二人之陳述，資為認定上訴人等二人共同犯罪之主要依據。然並
未使上訴人乙○○立於證人地位而為陳述，致有不當剝奪上訴人
甲○○對具證人適格之乙○○之正當詰問權，自有判決不適用法
則之違誤。（二）有罪判決書記載之事實，為判斷其適用法令當
否之準據，法院應將依職權認定與論罪科刑有關之事項，翔實記
載，然後於理由內逐一說明其憑以認定之證據，並使事實認定與
理由說明，互相適合，方為合法。倘若事實認定與理由說明，不
相一致，或事實或理由之記載前後齟齬，按諸刑事訴訟法第三百
七十九條第十四款後段規定，均屬判決理由矛盾之當然違背法令
。原判決事實三認定：乙○○與甲○○共同基於犯意之聯絡，由
乙○○委請甲○○，甲○○再僱請孫明揚，而由乙○○將偽造之
資料交予甲○○，甲○○再交付孫明揚。乙○○與甲○○、甲○
○與孫明揚各自基於概括犯意聯絡，向監理機關以人頭之名義填
製汽車新領牌照登記書後，連續持偽造文件辦理冒領汽車新領牌
照登記手續，而使監理機關承辦公務員據以核發車牌號碼汽車行
照及汽車車牌（犯罪時間、地點、犯罪領得之車牌、登記名義人
、所使用偽造文件，詳如原判決附表一所示）……等情。然查原
判決附表一編號一部分，應係其事實一所認定乙○○與陳友仁共
同犯罪之行為，原判決又認係上開事實三所載由上訴人等二人與
孫明揚共同犯罪部分之行為，前後已有齟齬。又依原判決前開認
定：係由乙○○偽造相關公、私文書等文件，覓得人頭後，將偽
造之文件交付甲○○，以每部車三十萬元之代價委請甲○○，甲
○○則再與孫明揚共同基於犯意之聯絡，以每部車五萬元之價格
僱請孫明揚，而由乙○○將上開偽造資料交予甲○○，並將相關
文件交付孫明揚，乙○○與甲○○、甲○○與孫明揚各自基於概
括犯意聯絡，連續持偽造之文件向監理機關以人頭名義，辦理冒
領汽車新領牌照登記手續等情。如果無訛，其應係認定本件由孫
明揚持偽造文件向監理機關行使。而原判決既認「乙○○與甲○
○、甲○○與孫明揚各自基於概括犯意聯絡」，連續持偽造之文
件向監理機關以人頭名義辦理冒領汽車新領牌照登記手續云云，
復在理由內謂：「乙○○與甲○○就行使偽造公文書、行使偽造
私文書、行使偽造準私文書、使公務員登載不實文書罪間；甲○
○與孫明揚，就行使偽造公文書、行使偽造私文書、使公務員登
載不實文書罪間，各有犯意之聯絡及行為之分擔，皆應論以共同
正犯」云云（原判決第十八頁倒數第四至九行），似認乙○○與
孫明揚間並無犯意之聯絡，其二人既無犯意之聯絡，則何以乙○
○應對孫明揚之行使偽造文書之行為負共同正犯之責任？原判決
未敘明其理由，有判決不備理由之違背法令。原判決另認：九十
一年十二月十九日，甲○○所委請不知情之劉志銘欲向台北市監
理處領取朱明衡名義汽車新領牌照時，為警當場查獲，始未能領
得汽車行照及車牌等情（原判決第四頁第七至十行，即其附表一
編號六部分），此部分與前所認定，係由甲○○交付相關文件予
孫明揚行使辦理核發車牌等情，已有不符。且乙○○對劉志銘之
行為是否知情？應否負間接正犯之責？原判決未予說明。又劉志
銘既係由甲○○委託辦理請領牌照，原判決竟未論甲○○以間接
正犯。均非適法。末查依原判決認定之事實，本件各次向監理機
關辦理核發車牌，應係同時以一行為行使二種以上之偽造之公、
私文書，原判決未說明依刑法第五十五條想像競合犯處斷之旨，
有判決不適用法則之違背法令。以上或為上訴意旨所指摘，或為
本院得依職權調查之事項，應認原判決關於上訴人等二人部分仍
有撤銷發回之原因。基於審判不可分原則，原判決關於乙○○不
另諭知無罪部分，併予發回。
據上論結，應依刑事訴訟法第三百九十七條、第四百零一條，判
決如主文。
中    華    民    國  九十八  年    四    月   三十   日
                      最高法院刑事第三庭
                          審判長法官  林  增  福
                                法官  張  清  埤
                                法官  陳  世  雄
                                法官  蔡  國  在
                                法官  黃  梅  月
      本件正本證明與原本無異
                                      書  記  官
中    華    民    國  九十八  年    五    月    四    日
                                                      K


司法院資訊處製作；財團法人民間司法改革基金會備份。
